【裁判字號】    97,簡上,102
【裁判日期】    971231
【裁判案由】    重利
【裁判全文】
臺灣基隆地方法院刑事判決             97年度簡上字第102號
公  訴  人  臺灣基隆地方法院檢察署檢察官
上  訴  人
即  被  告  乙○○
上列上訴人即被告因重利案件，不服本院基隆簡易庭97年度基簡
字第726號，中華民國97年6月12日第一審簡易判決（原聲請簡易
判決處刑案號：臺灣基隆地方法院檢察署97年度偵字第891號）
提起上訴，本院管轄之第二審合議庭判決如下：
    主  文
原判決撤銷。
乙○○共同乘他人急迫貸以金錢，而取得與原本顯不相當之重利
，處有期徒刑貳月，如易科罰金，以新臺幣貳仟元折算壹日。扣
案門號0000000000號行動電話壹支沒收。
    事  實
一、乙○○與甲○○2人係兄弟，共同基於以借貸金錢而謀取與
    原本顯不相當重利之犯意聯絡，化名為「王先生」、「鄭先
    生」，推由乙○○於蘋果日報上刊貸款廣告，招攬急需用錢
    之不特定人向其等借款。適有丁○○需錢孔急，透過友人得
    知乙○○刊登於報紙上之「0000000000」號之聯繫電話，與
    其等取得聯繫後，乙○○與甲○○遂接續於96年8月11日及9
    月11日，在基隆市○○區○○路45號借款新台幣（下同）3
    萬元及2萬元予丁○○，約定利息以10天為一期，1萬元本金
    一期收取1500元利息，換算為年息達5 40％，而收取與原本
    顯不相當之重利，並先行預扣4,500元及3,000元，丁○○僅
    實拿25,500元及17,000元，並需簽發借款本金二倍之本票以
    供擔保。丁○○亦按時繳付借款本金3萬元之利息3期共13,5
    00元，其中1次並推由甲○○出面收取。嗣於96年10月間丁○○因不堪負擔重利盤剝，且遭乙○○指稱未按時還款，出
    面向員警告發，並於96年10月16日14時30分許，帶同員警在
    臺北縣板橋市○○路○段143號前逮捕甲○○，並在甲○○
    身上扣得丁○○簽發之面額3萬元、2萬元本票各2張、用以
    與丁○○聯繫、乙○○所有門號0000000000號行動電話1支
    。
二、案經臺北縣政府警察局移送臺灣基隆地方法院檢察署檢察官
    偵查後聲請以簡易判決處刑。
    理  由
一、證據能力部分：按被告以外之人於審判外之陳述，雖不符前
    四條之規定，而經當事人於審判程序同意作為證據，法院審
    酌該言詞陳述或書面陳述作成時之情況，認為適當者，亦得
    為證據。當事人、代理人或辯護人於法院調查證據時，知有
    第159條第1項不得為證據之情形，而未於言詞辯論終結前聲
    明異議者，視為有前項之同意，刑事訴訟法第159條之5定有
    明文。經查，被害人丁○○於警詢、偵查中之陳述，對被告
    而言，其性質雖屬傳聞證據，然檢察官及被告均未於言詞辯
    論終結前對該筆錄內容異議，依前揭規定，擬制同意作為證
    據，本院審酌上開筆錄作成時，並無不當取供之情形，認為
    以之作為本案之證據亦屬適當，是被害人丁○○於警詢及偵
    查中之陳述，自具有證據能力，合先敘明。
二、訊據上訴人即被告乙○○固不否認有於上揭時、地，已在報
    紙上刊登借款廣告之方式，借款共5萬元予丁○○，由丁○○簽發借款本金二倍之本票以供擔保，並收取每次4,500元
    款項，惟矢口否認涉有重利犯行，辯稱：「每次向丁○○收
    取的款項都是本金，會遭丁○○檢舉是因為其中有一個月，
    丁○○都未還款，伊以電話向丁○○催討，均遭拖延，伊口
    氣變的不太好，引起丁○○誤會，之後已與丁○○達成和解
    簽立協議書，本件僅是丁○○誤會而已」云云。惟查：
  (1)上開犯罪事實，業據證人丁○○迭於警詢、偵訊及本院審理
    中證述明確（見臺灣板橋地方法院檢察署96年度偵字第2557
    0號卷第13-17頁、臺灣基隆地方法院檢察署97年度偵字第89
    1號卷第32-64頁、本院卷第81 -82頁），其於本院證稱「我
    跟我的朋友說我要借錢，我的朋友說沒有錢借給我，要幫我
    找找看。應該是我朋友看報紙找到，就跟我說乙○○、甲○○的電話，我自己打電話與對方聯絡，對方是一個男子，原
    本我與朋友講好我希望的借款方式為借3萬元，借期兩個月
    ，每個月還本金1萬元到5千元，利息看對方怎麼算。我以為
    我朋友已經跟對方講好，交款的時候，我實收25,500元，預
    扣了4,500元。對方只跟我說他會再跟我聯絡。後來我朋友
    向我表示，借錢要給付利息，他還說如果要還本金加利息，
    我還不起，所以我只有付利息而已，第一次我付利息4,500
    元、第二次也是付4,500元的利息、第三次我付利息4,500元
    ，另外給我朋友500元的手續費，是我朋友幫我從中接洽，
    所以要給我朋友手續費500元，手續費只有付一次，利息是
    10天付一次。隔了一個月後，我再向同一個人借款兩萬元，
    借兩萬元我實際上拿到17,000元，預扣了3,000元，借兩萬
    元這次我都沒有付過利息... 第一次借3萬元那次是兩個人
    ，兩個人裡面有一個在庭的甲○○，甲○○是後面才進來的
    ，主要是與另外一個人接洽，那個人自稱姓『王』跟我說，
    借錢還是要簽本票，我簽了兩張本票，還要我證件的影本，
    並提到利息再跟我朋友說，但是第一次要預扣，第一次就把
    借款的3萬元扣掉4,500元，把25,500元拿給我，結束寫完之
    後甲○○才進來，甲○○進來的時候，我的錢已經數好了，
    裝在信封袋，甲○○沒有講話，也沒有說到他姓什麼，後來
    接洽時，甲○○才說他姓『鄭』」等語，並有證人丁○○簽
    發之面額3萬元、2萬元本票各2張扣案可稽，以證人丁○○
    與被告乙○○並無親屬關係，亦非熟識友人，雙方僅透過報
    紙廣告聯繫，衡情被告乙○○自無不收取利息而無償借款與
    他人之理。再參照同案被告甲○○於96年10月16日查獲當日
    於偵訊時供稱「我哥哥叫我（向丁○○）收5萬元，我確定
    是本金」等語（見臺灣板橋地方法院檢察署96年度偵字第25
    570號卷第34頁），證人丁○○共借款2次合計5萬元，前後
    已給付3期，每期每次4,500元合計13,500元，共犯甲○○仍
    於查獲當日欲向證人丁○○收取5萬元，證人丁○○先後各
    期所給付之4,500元顯係利息而非本金，是被告乙○○辯稱
    借款予丁○○未收取利息，雙方出於誤會云云，與事實不符
    ，難以採信。
  (2)按「約定利率，超過週年百分之20者，債權人對於超過部分
    之利息，無請求權」、「債權人除前條限定之利息外，不得
    以折扣或其他方法，巧取利益」，民法第205條、第206條分
    別定有明文。依據證人丁○○上開證述借款利息計算方式，
    是每1萬元每10日利息1,500元，以此計算，年利率則高達
    540%，業遠逾我國法秩序所能容忍之範圍，已屬與原本顯不
    相當之重利甚明。是被告前開所辯要無足採，本案事證明確
    ，被告犯行洵堪認定。
三、核被告乙○○所為，係犯刑法第344條之乘他人急迫貸以金
    錢，而取得與原本顯不相當之重利罪。被告先後兩度貸放重
    利之行為，犯罪時間密切接近，且貸放對象同一，應論以接
    續犯一罪。
四、原審以被告犯罪事證明確，予以論罪科刑，固非無見，惟查
    ；(1)被告乙○○向被害人丁○○收取利息次數達3次，金額
    達13,500元，原審認定僅收取1次利息4,500元，尚有未洽；
    (2)另扣案之電話號碼0000000000號行動電話1支（含SIM卡1
    張），係被告乙○○所有，交予共犯甲○○供與證人丁○○
    聯絡還款事宜之用，屬犯重利罪所用之物，原審漏未諭知沒
    收，亦有不當。被告乙○○以前詞否認犯罪提起上訴，雖無
    理由，然原判決既有前述之違誤，自應由本院予以撤銷改判
    。爰審酌被告正值壯年，竟不思循正途賺取金錢，而以收取
    重利之方式牟利，使經濟原本拮据之被害人受害匪淺，惟念
    其放貸金額與收取重利之次數非鉅、共犯結構分工角色，暨
    犯後已與被害人達成和解之態度等一切情狀，量處如主文所
    示之刑，並諭知易科罰金之折算標準。
五、扣案之電話號碼0000000000號行動電話1支（含SIM卡1張）
    為被告所有，且係供犯罪所用之物，爰依刑法第38條第1項
    第2款之規定，宣告沒收。至其餘扣案行動電話1支、空白商
    業本票1本、印泥1盒等物，尚無積極證據足資證明與本件犯
    行有關，爰不為沒收之諭知；另扣案之被害人丁○○駕照、
    資料單，及丁○○所簽發之本票4張，所有權均屬被害人丁○○，其中本票部分縱被告有收取重利之事實，然其與丁○○間之債權債務仍屬存在，苟被害人丁○○清償上開借款，
    被告自應將質物即該等本票返還與出質人，是該等本票應非
    屬被告所有（最高法院84年度臺上字第3324號、89年度臺上
    字第4406號判決意旨參照），自不得予以沒收，併此敘明。
六、被告乙○○經合法傳喚，無正當理由不到庭，爰依刑事訴訟
    法第455條之1第3項、第371條之規定，不待其陳述逕行判決
    。又被告甲○○業於本院97年12月18日審理時，當庭撤回上
    訴，有審理筆錄在卷可稽，復予敘明。
據上論斷，應依刑事訴訟法第455條之1第1項、第3項、第369條
第1項前段、第364條、第371條、第299條第1項前段，刑法第344
條、第41條第1項前段、第38條第1項第2款，刑法施行法第1條之
1，
本案經檢察官丙○○到庭執行職務。
中    華    民    國    97    年    12    月    31    日
                     臺灣基隆地方法院刑事第三庭
                         審判長法  官  鄭景文
                               法  官  林淑鳳
                               法  官  陳姵君
以上正本證明與原本無異。
如不服本判決應於收受本判決後10日內向本院提出上訴書狀，其
未敘述上訴理由者，並得於提起上訴後10日內向本院補提理由書
狀（均須按他造當事人之人數附繕本）「切勿逕送上級法院」。
中    華    民    國    97    年    12    月    31    日
                               書記官  明祖斌
附錄論罪法條：
中華民國刑法第344條
（重利罪）
乘他人急迫、輕率或無經驗貸以金錢或其他物品，而取得與原本
顯不相當之重利者，處1年以下有期徒刑、拘役或科或併科1千元
以下罰金。


司法院資訊處製作；財團法人民間司法改革基金會備份。
